【裁判字號】    94,上更(一),122
【裁判日期】    950628
【裁判案由】    偽造文書等
【裁判全文】
臺灣高等法院花蓮分院刑事判決     94年度上更(一)字第122號
上  訴  人  臺灣臺東地方法院檢察署檢察官
被      告  甲○○
被      告  戊○○
前列二人共同
指定辯護人  劉秀真律師
上列上訴人因偽造文書等案件，不服臺灣臺東地方法院90年度訴
字第177號中華民國91年6月19日第一審判決（起訴案號：臺灣臺
東地方法院檢察署89年度偵續1字第1號），提起上訴，經最高法
院發回更審，本院判決如下：
    主  文
上訴駁回。
    理  由
一、公訴意旨略以：被告甲○○與戊○○自民國（下同）82年5
    月5日起，以被告戊○○名義任互助會會首，召集劉仁雄等
    30餘人入會，連同會首共計34會（會期應至85年2月5日），
    約定每會新台幣（下同）10,000元，每個月5日開標，底標
    1,000元，得標者應開立本票，嗣後劉仁雄因故退會，由丁○○接續，丁○○復因故退會，被告2人明知丁○○已退會
    ，仍於83年5月5日，基於共同之犯意聯絡，意圖為自己不法
    之所有及意圖供行使之用，偽造丁○○名義之署押及標單，
    並盜用丁○○之印章，偽造丁○○名義之本票多紙，持向其
    他會員行使而詐稱丁○○已得標云云，致使其他會員陷於錯
    誤，而各交付該期會款7,800元（扣除標金2,200元）予被告
    2人，因認被告2人均涉有偽造有價證券、行使偽造私文書及
    詐欺等罪嫌等語。
二、按犯罪事實應依證據認定之，無證據不得推定其犯罪事實，
    又不能證明被告犯罪者，應諭知無罪之判決，刑事訴訟法第
    154條第2項、第301條第1項分別定有明文。又告訴人之告訴
    ，本以使被告受刑事追訴為目的，故其陳述是否與事實相符
    ，自應調查其他證據，以資審認（最高法院69年台上字第15
    13號判決參照）。而認定被告有罪之事實，應憑證據，如未
    能發現相當之證據，或證據不足以證明，自不能以推測或擬
    制之方法以為裁判之基礎；且認定事實所憑之證據，其為訴
    訟上之證明，須達於通常一般之人均不致有所懷疑，而得確
    信其為事實之程度者，始得據為有罪之認定，倘其證明尚未
    達到此一程度而有合理之懷疑存在時，尚難為有罪之認定基
    礎；另苟積極證據不足以為不利於被告事實之認定，即應為
    有利於被告之認定，更不必有何有利之證據（最高法院30年
    上字第816號、40年台上字第86號、76年台上字第4986號判
    例參照）。
三、公訴人認定被告甲○○、戊○○涉有前揭犯嫌，無非以告訴
    人之指述及被告2人自承有以告訴人丁○○名義標得互助會
    並開立本票之事實，並有互助單及遭偽造之丁○○本票影本
    附卷可稽等為其所憑之依據。訊據被告甲○○、戊○○均堅
    決否認有何公訴人所指述之犯行，均辯稱：「告訴人在之前
    就已經有跟過我們的會，所以告訴人的印章才會在我們這邊
    ，而且在前會告訴人也都有委任我們處理他的會，在83年5
    月5日告訴人並未說要退10,000元會，是後來告訴人才說要
    退會，起因是83年5月至8月份的會，告訴人要我們幫他標那
    30,000元的會，但我都沒有幫他標到會，告訴人就說他沒有
    能力負擔那10,000元的會要求退會，後來我們有跟告訴人協
    議先用他的名義來跟會，告訴人也有同意，由我們繼續付死
    會的會錢，後來因我們跟告訴人有嫌隙，告訴人就利用那2
    張本票來告我們，本件我們總共開了30幾張的本票，如果有
    詐欺的意思，不可能只有2張本票流通在外未收回」等語。
四、經查：
  (一)告訴人於原審調查時稱有參加上述30,000元及10,000元的會
    ，只是10,000元的會伊有向被告戊○○表示要退出云云（原
    審卷第17頁），核與證人即曾任告訴人助理之鄭宏源於偵查
    中具結證稱：告訴人曾參加83年3月5日以被告甲○○名義所
    召集之30,000元互助會及82年5月5日以被告戊○○名義所召
    集之10,000元互助會等情相符（87年度偵字第2515號偵查卷
    第87頁背面），堪信告訴人確有參加被告所召集之10,000元
    互助會，應無疑義。
  (二)告訴人曾將其印章交被告戊○○之妹己○○委託其代為處理
    會款事宜之事實等情，業經證人鄭宏源於偵查中證述屬實（
    前揭偵查卷第88頁）。而告訴人亦不否認曾將其印章交予己○○，惟主張其印章係因丙○○（原判決誤繕為孫「幼」女
    ）向告訴人購買玉石，價值21,000餘元，由孫女開立台東地
    區農會83年4月間某日之取款條作為支付方法，因告訴人逾
    期不得領取，經孫女與農會聯絡後，不必重開取款條，僅要
    攜帶告訴人印章蓋章即可領取，告訴人遂交付印章及取款條
    予己○○代為領取等語。惟訊之證人丙○○則稱其向告訴人
    買受玉石有付現金，也有開過取款條交予告訴人去領錢，但
    並未與告訴人聯絡過取款條過期之事，亦未告訴丁○○說只
    要拿丁○○的印章即可去農會領錢（本院上更(一)卷95年2月1
    6日準備程序筆錄第4頁），且金融機構在提款人用取款條領
    款時，行員只會核對取款條上付款人之印鑑章與留存在金融
    機構之印鑑章是否相符，並不需要領款人之印章，是告訴人
    所稱交付該印章之用途與常情不符，不足採信。由上開證人
    之證詞可知，告訴人交付該印章於證人己○○之用途，確係
    用以處理互助會事宜，足見被告2人並無盜用告訴人之印章
    ，用以偽造告訴人名義簽發本票。
  (三)告訴人丁○○與被告2人及其他案外人等人，曾於85年5月初
    某日，至臺東市○○路199號多卡多服飾店商談一事，為告
    訴人所不否認。而當時對話之內容，經被告加以連續錄音，
    並於臺灣臺東地方法院檢察署88年度偵續字第25號檢察官調
    查時提供檢察官當庭播放，而該錄音帶中關於告訴人部分，
    經法務部調查局鑑定結果，認為與告訴人音質相同，有該局
    （88）陸(三)字第88072017號鑑定通知書1紙在卷可稽。而該
    錄音帶經檢察官勘驗，認非假造，有該署勘驗筆錄附卷可稽
    ，應可認為該錄音帶之內容為真實。由該錄音帶之譯文（見
    88年度偵續字第25號偵查卷第46-48頁）內容：『甲○○：
    「你（指丁○○）之前有無跟他召的互助會。」、丁○○：
    「有一次，也收到尾會款。」、甲○○：「你是否有答應她
    （指戊○○）要再繼續參加她的會。」、丁○○：「有答應
    ，但後來又拒絕，為何你們又將我名字冠上。」、甲○○：
    「當時戊○○不是跟你說，已經開會而且以代墊2、3個月會
    款，現在更名不方便，是否繼續用你的名字，當時你不是說
    只要會正常都沒關係。」、丁○○：「我是說不要了，因為
    我沒有錢。」、甲○○：「那當時收到會款後，你不將印章
    參加第1次會的開立本票所用的印章拿走。」、丁○○：「
    我那印章是要拜託己○○去領衛生署孫幼女開給我的取款條
    去領錢用的。」、甲○○：「那為何事隔2、3年了，你還不
    拿印章回去。」、丁○○：「印章不拿回去，因為你們有時
    不在，就算不拿回去，也不可以蓋上。」』，可知蓋在系爭
    本票上之告訴人印章，係告訴人自行交予己○○，並放在被
    告2人住處。而以告訴人年齡及所從事珠寶買賣工作觀之，
    定會知悉印章之重要性。不能輕易交予他人，縱算交予他人
    ，亦須儘速取回，以免遭他人不法使用，致生無法預測之後
    果。然告訴人竟將印章放在被告處達2、3年，期間不聞不問
    ，縱如告訴人所述因遇不到被告，所以才未取回印章，惟其
    亦可要求被告寄還即可，益證告訴人稱其印章放在被告處係
    為委託己○○取款顯屬虛妄。又告訴人於79年即認識被告戊○○，並認被告戊○○為乾女兒，並曾在被告家中居住等情
    ，業據證人游美麗、胡文榮、辛○○及鄭宏源迭於原審86年
    度易字第26號被告戊○○詐欺案審理時，及偵查中證述明確
    ，足認告訴人與被告2人關係密切，告訴人將印章交予被告2
    人處理互助會事宜，衡情亦屬合理，足證被告2人辯稱該印
    章係告訴人委託處理互助會適宜及開立本票等語，應屬真實
    。
  (四)另參諸臺灣民間互助會習慣，如會員中途表示要退出，則會
    首定會尋求一個解決方案，例如找他人入替或仍以原會員名
    義繼續跟會，僅係實際上係會首自行承擔等，如該1萬元之
    互助會確如告訴人所言，其中途向被告2人表示不參加，則
    以被告戊○○身為會首，定會與告訴人協商互助會之權利義
    務問題並循求解決途徑，豈有可能如告訴人所言表示不參加
    之後，被告2人即置身事外之理，應認被告2人供稱該互助會
    係由被告戊○○以告訴人名義繼續參加，較符常情，堪信為
    真實。且由前述告訴人之陳述及錄音帶之譯文可知，告訴人
    確有參加以被告戊○○名義所召集1萬元之互助會。而依卷
    附之10,000元會單觀之，其上有記載「得標者請開立本票」
    等字樣。易言之，得標後需開立本票，亦為告訴人所明知，
    而衡諸常情，在台灣之民間互助會會員退出互助會後，因會
    首怕其餘會員會因會員名字變動而對該互助會信心產生動搖
    ，而由會首承接該會之情形，亦屬常見。苟若告訴人確有告
    知被告戊○○要退出該10,000元之互助會，則應會與被告戊○○確定該會之會員已更名為非告訴人之姓名，然告訴人並
    未如此，顯與常情有違，應認告訴人確有授權被告戊○○以
    告訴人之名義繼續參加該10,000元之互助會，方為合理。而
    在告訴人明知得標之會員需開立本票及授權被告戊○○以其
    名義標取互助會，並且未將自己之印章取回之情形下，當可
    認為告訴人確有授權被告戊○○、甲○○以其名義標會，並
    於得標後蓋用印章開立本票，則告訴人陳稱被告2人冒其姓
    名標取互助會及盜用其印章開立本票云云，顯屬虛妄，洵無
    足採。
  (五)又由該10,000元互助會會單觀之，告訴人所參加之互助會，
    係於第13會得標，而依被告2人所述，該會係被告戊○○以
    告訴人名義所標得，則被告2人在扣除死會會員後，需以告
    訴人名義開立19張本票。而本案中僅有2張本票（票號CH-NO
    132193、CH-NO132191號）因未清償，由告訴人與第3人現在
    臺灣新竹地方法院進行民事訴訟，其餘17張本票均如期獲得
    付款，如被告2人初始即有詐欺之故意，冒用告訴人之名義
    得填寫標單得標，並以告訴人之名義盜用其印章，偽造告訴
    人名義之本票，據以詐取其他互助會會員之金錢，則被告2
    人於開立本票後，大可不予處理，由告訴人去收拾此一爛攤
    或偽造告訴人之錯誤地址，使持票人無處求償，亦不致讓告
    訴人發現其等偽造本票犯行，惟被告2人並未如此，反而書
    寫告訴人之正確戶籍地址，並屆期付款。由此觀之，被告2
    人顯無詐欺、偽造有價證券及偽造文書之故意，否則焉有可
    能如此，益證被告2人確係獲得告訴人之授權以其名義標得
    該互助會，並以其名義開立本票用以給付標金。
五、綜上，公訴人所舉之證據不足以證明被告2人犯罪，此外本
    院復查無其他積極證據證明被告確有公訴人所指之前揭犯行
    ，不能證明被告2人犯罪，原審諭知被告2人無罪之判決，尚
    無不合。檢察官之上訴意旨引用告訴人之理由謂證人鄭宏源
    根本未曾擔任告訴人之助理，另證人庚○○稱其有參加83年
    3月5日之互助會，迨至第3會時，因無力繳納會款，始由告
    訴人接收；82年5月5日之互助會標會時其亦在場云云，可推
    知庚○○有參加上開2互助會，然依2會之原始會員名單，卻
    均無庚○○之詞，並非屬實。再者，本件被告於偵查中坦承
    明知告訴人已退出互助會，竟仍以告訴人名義標會，復以告
    訴人名義開立本票予活會會員，致告訴人遭追索，原審未加
    詳察，遽為無罪之諭知，實難令人信服云云。然查：鄭宏源
    確係擔任丁○○之代理人，處理雜務工作，並知悉丁○○有
    跟被告會款10,000元之事實，業據其於本院中結證屬實（本
    院上訴卷第59頁），是被告所稱使用丁○○名義繼續跟會及
    代簽本票，確有經丁○○同意乙事，尚屬可信，又被告已償
    還系爭本票20,000元會款，告訴人之代理人於本院前審表明
    不願追究，亦可佐證其無犯罪之意圖，是檢察官上訴，核無
    理由，應予駁回。
據上論斷，應依刑事訴訟法第368條，判決如主文。
本案經檢察官乙○○到庭執行職務
中    華    民    國    95     年     6     月    28  日
                  審判長法  官  謝志揚
                        法  官  蔣有木
                        法  官  湯文章
以上正本證明與原本無異。
如不服本判決，應於判決送達後10日內向本院提出上訴狀。其未
述理由者，並應於提出上訴狀後10日內向本院補提理由狀 (須
附繕本)。
                        書記官  李德霞
中    華    民    國    95     年     6     月    28  日


司法院資訊處製作；財團法人民間司法改革基金會備份。
